# CURSO DE ACTUALIZACION EN ESTADISTICA

#### Profesor: Dr. José Manuel MAGALLANES, Ph.D

____

## Sesión 4: 

## **Medidas de Centralidad**

____

Las medidas de centralidad buscan informar cuál es el valor representativo entre una seria de valores, asumiendo que la mayor parte de los valores está cerca a éste, y que hay valores pequeños y grandes alejados simétricamente de él.

Estos valores no son facilmente distinguibles desde las gráficas, por lo que requieren ser calculados via formulas o funciones predefinidas.

Las medidas de centralidad no son las mismas para todos los tipos de datos; lo que se calcula para lo categórico no siempre es válido para lo numérico.


### Parte 1. **Variable Nominales**

Descarguemos los datos conocidos:

```{r, eval=TRUE}
LINK='https://docs.google.com/spreadsheets/d/e/2PACX-1vSKuD4fkPOCgoRhefu9cDLzKJe-tkZ8V0EDPihgr2B6PZK3j-MGAfcSyNRQ91hzhuEh_iCebo1-8DWu/pub?gid=775750542&single=true&output=csv'
mineria=read.csv(LINK,stringsAsFactors = F)
#
str(mineria)
```

La medida de centralidad para la variable en escala nominal es la **moda**.
```{r, eval=TRUE}
library(DescTools) # para estadisticos categóricos

Mode(mineria$Mineral)
```

Esto lo sabíamos desde la tabla de frecuencias:

```{r, eval=TRUE}
library(magrittr) # para concatenar funciones
library(questionr)
NomDf=freq(mineria$Mineral,total = T,sort = 'dec') %>% data.frame()
NomDf=data.frame(variable=row.names(NomDf),NomDf,row.names = NULL)
NomDf
```



_____

### Parte 2. Variables Ordinales


Veamos los datos sobre accidentes nuevamente:

```{r, eval=TRUE}
link2='https://docs.google.com/spreadsheets/d/e/2PACX-1vSKuD4fkPOCgoRhefu9cDLzKJe-tkZ8V0EDPihgr2B6PZK3j-MGAfcSyNRQ91hzhuEh_iCebo1-8DWu/pub?gid=1869012038&single=true&output=csv'

accidentes=read.csv(link2, stringsAsFactors = F)
#
str(accidentes)
```

Preparando variable:
```{r, eval=TRUE}

accidentes$Tama=factor(accidentes$Tama,
                       levels=c('Pequeña','Mediana','Grande'), # orden correcto
                       ordered = T) # T (TRUE) para ordinal
```

La Tabla de frecuencias:

```{r}
OrdDf=freq(accidentes$Tama,cum = T,total = T) %>% data.frame()
OrdDf=data.frame(variable=row.names(OrdDf),OrdDf,row.names = NULL)

#resultado
OrdDf
```

De la tabla podemos apreciar la moda:
```{r}
Mode(accidentes$Tama)
```

Considere como mejor medida de centralidad, desde la ordinal, a la **mediana**. La mediana ya se puede calcular en la escala ordinal y se interpreta como el valor  máximo que alcanza la mitad de los valores:
```{r}
Median(accidentes$Tama)
```

____

### Parte 3. Variables Numéricas


En la data anterior tuvimos la cantidad de accidentes por año, del 2000 al 2006. Sumemos esos años:

```{r}
# comando "rowSums"
# aplicandolo de la columna 2 hasta la 8 inclusive
accidentes$totalAcci=rowSums(accidentes[,c(2:8)])

#este es el resultado de la columna nueva
accidentes$totalAcci
```

Las variables numéricas no requieren tablas de frecuencia para calcular las medidas centrales. 

* Mediana

```{r}
median(accidentes$totalAcci, na.rm = T)
```

La mediana aparece claramente en el boxplot, es la linea más gruesa _dentro_ de la caja:

```{r}
library(ggplot2)
base=ggplot(accidentes,aes(y=totalAcci))
box= base + geom_boxplot() + coord_flip()
box
```

Si cambiamos eje, se ve más claro
```{r}
box + scale_y_continuous(breaks=seq(0, 44, 4))
```



* Media

La media representa el valor representativo de los datos; es más significativa si los datos no están sesgados.

```{r}
mean(accidentes$totalAcci, na.rm = T)
```

La media no se muestra en ninguna gráfica, pero podemos mostrarla si deseamos:

```{r}
base=ggplot(accidentes,aes(x=totalAcci))

histNum= base + geom_histogram(bins=7,fill='gray') 
histNum +geom_vline(aes(xintercept = mean(accidentes$totalAcci, na.rm = T),color="media")) +
         geom_vline(aes(xintercept = median(accidentes$totalAcci, na.rm = T),color="mediana")) +
         scale_color_manual(name = "Centralidad", values = c(mediana = "blue", media = "red"))
  
```

**Otras medidas**

Existen otras maneras de sacar '*promedios*' que pueden aplicarse a situaciones particulares.

A. En estos datos tengo velocidades (distancia/tiempo), y dos columnas donde se indica cuanto se recorrió a esa velocidad:

```{r}
linkVelo='https://docs.google.com/spreadsheets/d/e/2PACX-1vSKuD4fkPOCgoRhefu9cDLzKJe-tkZ8V0EDPihgr2B6PZK3j-MGAfcSyNRQ91hzhuEh_iCebo1-8DWu/pub?gid=1492332179&single=true&output=csv'

velo=read.csv(linkVelo,stringsAsFactors = F)
velo
```

Cuando tenemos unidades en tasas (km/hr), debemos usar la **armonica**. Para facilitar cálculo instalemos la biblioteca **remotes** y seguidamente la biblioteca **rtoolz**, así:


```{r, message=FALSE}
#remotes::install_github("rogiersbart/rtoolz")
library(rtoolz)
```

* Si las distancias son las _mismas_, la velocidad promedio es:

```{r}
harmean(velo$velocidad)
```

* Si las distancias son *diferentes*, la velocidad promedio es:
```{r}
x=velo$velocidad
w=velo$distancia_dia2
weighted.harmean(x, w)
```

B. En estos datos tengo información sobre calificaciones hechas a diversos servicios:

```{r}
linkServ='https://docs.google.com/spreadsheets/d/e/2PACX-1vSKuD4fkPOCgoRhefu9cDLzKJe-tkZ8V0EDPihgr2B6PZK3j-MGAfcSyNRQ91hzhuEh_iCebo1-8DWu/pub?gid=536416919&single=true&output=csv'

servicios=read.csv(linkServ,stringsAsFactors = F)
servicios
```

Cada servicio ha sido calificado por diferentes clientes; pero la escala de calificación no ha sido la misma. Cómo saber cuál ha sido el mejor?

1. Media geometrica por fila:
```{r}
servicios$promedio=apply(servicios[,c(2:4)],1,geomean) # 1 es fila
```

2. Sacar ranking:
```{r}
# si tenemos:
servicios
```

```{r}
#rankeamos:
servicios$ranking=rank(-servicios$promedio)

#ver

servicios
```


C. Finalmente, tenemos datos sobre errores de un cajero (por exceso o defecto):

```{r}
linkErr='https://docs.google.com/spreadsheets/d/e/2PACX-1vSKuD4fkPOCgoRhefu9cDLzKJe-tkZ8V0EDPihgr2B6PZK3j-MGAfcSyNRQ91hzhuEh_iCebo1-8DWu/pub?gid=836068031&single=true&output=csv'
errores=read.csv(linkErr,stringsAsFactors = F)
errores
```

Queremos saber, el promedio de sus errores (sin importar signo):

```{r}
sqrt(mean((errores$errorCajero)^2))
```

O con la libreria **seewave**:
```{r}
library(seewave)
rms(errores$errorCajero)
```

**Ejercicio:**

Utilice sus datos y calcule las medidas que correspondan.

____

[Volver al programa del curso](https://coursesandtutorials.github.io/Estadistica/)

