# CURSO DE ACTUALIZACION EN ESTADISTICA

#### Profesor: Dr. José Manuel MAGALLANES, Ph.D

____

## Sesión 6: 

## **Medidas de Dispersión para Variables Categóricas**

____

Las medidas de dispersión para variables categóricas nos informan qué tan concentrados están los valores en relación a las medidas de centralidad.


### Parte 1. **Dispersión Nominal**

Veamos datos sobre viaticos:

```{r, eval=TRUE}
link='https://docs.google.com/spreadsheets/d/e/2PACX-1vRKNixPDRx-satxXqLVfuqEq4qBJuhyrVnoh5VJRguwqSgIh5lvJrgUg-khsypWXiUCBXbaFQ_uFEqW/pub?gid=1396607194&single=true&output=csv'

viaticos=read.csv(link, stringsAsFactors = F)
#
str(viaticos)
```

Construyamos la tabla de frecuencias. Usemos la variable de usuarios:
```{r}
VarNom=viaticos$VC_VIATICOS_USUARIOS
```

Aquí está:

```{r, eval=TRUE}
library(magrittr) # para concatenar funciones
library(questionr)
NomDf=freq(VarNom,total = F,sort = 'dec',valid=F) %>% data.frame()
NomDf=data.frame(variable=row.names(NomDf),NomDf,row.names = NULL)
names(NomDf)=c('usuarios','FqABS','FqREL')

# solo primeros 20
head(NomDf,20)
```

Formato de texto:
```{r}
library(stringr)
NomDf$usuarios=str_to_title(NomDf$usuarios)
```

Vista gráfica:

```{r}
library(ggplot2)
base=ggplot(NomDf,aes(x=usuarios,y=FqABS)) + scale_x_discrete(limits=NomDf$usuarios)
bar1=base+geom_bar(stat = 'identity') + theme(axis.text.x = element_text(angle=60,hjust = 1,size = 4)) # angulo
bar1
```

La moda la observamos, pero podemos calcularla así:
```{r}
library(DescTools)

Mode(VarNom)
```

Para saber cuánto concentra la moda, Indice de Herfindahl:

```{r}
# * < 0.01 : indica que la moda no es significativa, las categorias tienen pesos similares.
# * < 0.15 : indica que la moda no es significativa, varias categorias tienen pesos similares.
# * entre 0.15 - 0.3: hay una moda significativa.
# * > 0.3: La moda se diferencia de los demas
# * cerca a 1 la moda concentró casi todo

Herfindahl(table(VarNom))

```


Para saber cuantos usuarios son representativos, Indice de Laakso - Taagepera

```{r}
1/ Herfindahl(table(VarNom))
```



### Parte 2. **Dispersión Ordinal**


Construyamos la tabla de frecuencias para los meses de enero a junio. Usemos la variable mes:
```{r}
VarOrd=viaticos[viaticos$VC_VIATICOS_MES<=6,'VC_VIATICOS_MES']
```

Aquí está:

```{r, eval=TRUE}
library(magrittr) # para concatenar funciones
library(questionr)
OrdDf=freq(VarOrd,total = F,valid=F,cum = T) %>% data.frame()
OrdDf=data.frame(variable=row.names(OrdDf),OrdDf,row.names = NULL)
#names(NomDf)=c('usuarios','FqABS','FqREL')
OrdDf
```

La moda la observamos, pero podemos calcularla así:
```{r}
library(DescTools)

Mode(VarOrd)
```

Para saber cuánto concentra la moda, Indice de Herfindahl:

```{r}
# * < 0.01 : indica que la moda no es significativa, las categorias tienen pesos similares.
# * < 0.15 : indica que la moda no es significativa, varias categorias tienen pesos similares.
# * entre 0.15 - 0.3: hay una moda significativa.
# * > 0.3: La moda se diferencia de los demas
# * cerca a 1 la moda concentró casi todo

Herfindahl(table(VarOrd))

```


Para saber cuantos usuarios son representativos, Indice de Laakso - Taagepera

```{r}
1/ Herfindahl(table(VarOrd))
```


La mediana es:

```{r}
Median(VarOrd)
```

La distancia intercuartil:
```{r}
IQR(VarOrd)
```

La desviacion absoluta de la media es:

```{r}
MAD(VarOrd, constant = 1)
```


**Ejercicio:**

Utilice sus datos y calcule las medidas que correspondan.

____

[Volver al programa del curso](https://coursesandtutorials.github.io/Estadistica/)

