# CURSO DE ACTUALIZACION EN ESTADISTICA

#### Profesor: Dr. José Manuel MAGALLANES, Ph.D

____

## Sesión 8: 

## **Medidas de Asociación Categórico Numérica**

____

Cuando tenemos una variable categórica y otra numérica queremos saber la relación entre estas, es decir, si los valores de la numérica varían según el nivel de la categórica. 


Traigamos la data del formato1:

```{r}
# link a google:
lk="https://docs.google.com/spreadsheets/d/e/2PACX-1vRPPixYG_1dwhr8nQW-8VHq5Fel6s7ftYpiMYt_ZIcKdU3ZCa-x8D0Nkc9ojTVpmHkGkbclq5sHJLGK/pub?gid=0&single=true&output=csv"

# colectando datos
presupuesto=read.csv(lk,stringsAsFactors = F)
```


Veamos cómo se trajo la data:
```{r}
str(presupuesto)
```

Veamos la media de las columnas relacionadas con gasto del 2018 (pim, devengado y girado):

```{r}
apply(presupuesto[,c(8:10)],2,mean) # 2 indica calcular en vertical (por columna)
```

Podemos preguntarnos si la diferencia entre ellas es significativa, asumiendo que estos es una muestra del gasto en too el estado en 2018. Pero necesitamos darle un formato tipo 2 a la data:

```{r}
dataTest=stack(presupuesto[,c(8:10)])

# veamos:

dataTest
```

Notese que el formato 2 produce la categoría:
```{r}
str(dataTest)
```

Ahora, hipoteticemos que las medias de estas variables no son diferentes. 

Primero veamos gráficos:

* Visualizar con histograma:

```{r}
library(ggplot2)
ggplot(dataTest, aes(x=values, fill=ind)) +
    geom_histogram(bins=10, alpha=.3, position="identity") 
    
```

Como hay mucho traslape, parece que nuestra hipotesis es cierta.

* Usemos el boxplot:

```{r}
ggplot(dataTest, aes(y=values, fill=ind)) + geom_boxplot()
```

Parce respaldar lo anterior, hagamos uso de las probabilidades en R.

## Prueba de Hipótesis

### Alternativa paramétrica:

Habrá variación en promedio?
```{r}
summary(aov(values~ind, data=dataTest))
```

La probabilidad que las medias sean iguales es 0.948, un valr altísimo (para rechazar la igualdad por convención se usa una probabilidad menor a 0.05).


### Alternativa no-paramétrica:

Por este camino obtendríamos algo similar:

```{r}
kruskal.test(values~ind, data=dataTest)
```

**Ejercicio:**

Utilice sus datos y calcule las medidas que correspondan.

____

[Volver al programa del curso](https://coursesandtutorials.github.io/Estadistica/)

