# CURSO DE ACTUALIZACION EN ESTADISTICA

#### Profesor: Dr. José Manuel MAGALLANES, Ph.D

____

## Sesión 8: 

## **Medidas de Asociación Categórico Numérica**

____

Cuando tenemos una variable categórica y otra numérica queremos saber la relación entre estas, es decir, si los valores de la nuérica varían según el nivel de la categórica. 

## Caso 1: Una columna numérica y una categórica:

Aqui usaremos el modelo 2 mostrado en google:


```{r}
# link a google:
lk2="https://docs.google.com/spreadsheets/d/e/2PACX-1vSIzeNWn9X1UIhEWY3pnAPdUdSP9Ni7k2btVnt9GuatiSexZCAVmn09INK2fpeY8SqKPWciBI4OSfRh/pub?gid=1108202370&single=true&output=csv"

# colectando datos
gasto2=read.csv(lk2,stringsAsFactors = F)
```


Veamos cómo se trajo la data:
```{r}
str(gasto2)
```


Periodo lo usaremos como variable categórica:

```{r}
gasto2$periodo=as.factor(gasto2$periodo)
```


Queremos testear la **hipotesis** que el nivel de avance entre un año de primer mandato y dos años después es diferente, y quizas hallar que se avanza más luego de pasado el primer año de mandato (efectivo desde medio año). El avance lo define el MEF como la tasa entre devengado y presupuesto inicial modificado. Calculemos esa **nueva** variable:

```{r}
gasto2$avance=gasto2$devengado/gasto2$pim
```

Aquí podemos ver ambas medias:

```{r}
# numerico, factor, funcion
tapply(gasto2$avance,gasto2$periodo, FUN = mean)
```

O mas detalles:

```{r}
# numerico, factor, funcion
tapply(gasto2$avance,gasto2$periodo, FUN = summary)
```

Visualizar con histograma:

```{r}
library(ggplot2)
ggplot(gasto2, aes(x=avance, fill=periodo)) +
    geom_histogram(bins=10, alpha=.3, position="identity") 
    
```

O con boxplot:

```{r}
ggplot(gasto2, aes(y=avance, fill=periodo)) + geom_boxplot()
```

## Prueba de Hipótesis

### alternativa paramétrica:

Habrá variación en promedio?
```{r}
summary(aov(avance~periodo, data=gasto2))
```

La probabilidad que las medias sean iguales es muy alta (0.966); para rechazar la igualdad por convención se usa una probabilidad menor a 0.05.


### alternativa no-paramétrica:

Por este camino obtendríamos algo similar:

```{r}
kruskal.test(avance~periodo, data=gasto2)
```

**Ejercicio:**

Utilice sus datos y calcule las medidas que correspondan.

____

[Volver al programa del curso](https://coursesandtutorials.github.io/Estadistica/)

