# CURSO DE ACTUALIZACION EN ESTADISTICA

#### Profesor: Dr. José Manuel MAGALLANES, Ph.D

____

## Sesión 3: 

## **Representación Gráfica de la Información**

____

Las gráficas nos permiten informarnos sobre:

- Si los valores que la variable toma son similares o hay valores sobresalientes.
- Si hay algun patrón o no.
- Si hay valores atípicos.

Las gráficas de la variables categóricas (nominales y ordinales) usan las tablas de frecuencia. Las variables numéricas no necesitan las tablas de frecuencia, pero pueden ser usadas en algunos casos.


### Parte 1. **Variable Nominales**

Las variables nominales se grafican desde las tablas de frecuencia.

```{r, eval=TRUE}
LINK='https://docs.google.com/spreadsheets/d/e/2PACX-1vSKuD4fkPOCgoRhefu9cDLzKJe-tkZ8V0EDPihgr2B6PZK3j-MGAfcSyNRQ91hzhuEh_iCebo1-8DWu/pub?gid=775750542&single=true&output=csv'
mineria=read.csv(LINK,stringsAsFactors = F)
```

Veamos nuestras variables:
```{r, eval=TRUE}
str(mineria)
```

La función **str()** nos mostró los tipo de datos. Usemos nuevamente la variable *Mineral*:

```{r, eval=TRUE}
table(mineria$Mineral)
```

Transformemos esa **tabla** en una table de frecuencias más formal tipo **data frame**, lo que facilita su tratamiento:

```{r}
library(magrittr) # para concatenar funciones
library(questionr)
NomDf=freq(mineria$Mineral,total = F) %>% data.frame()
NomDf=data.frame(variable=row.names(NomDf),NomDf,row.names = NULL)
NomDf
```


Esta tabla la usamos para graficar, usando la biblioteca **ggplot2**:

```{r}
library(ggplot2)

#usando nombres de la tabla:
base=ggplot(NomDf, aes(x=variable,y=n))
barraNom= base + geom_bar(stat = 'identity')

#veamos
barraNom

```

Las barras representan rápidamente la informacíon de las tablas; con la ventaja que visualmente resalta el mineral más comunmente explotado en Perú.

Podemos añadir los titulos así:

```{r}
text1="¿Qué mineral tiene más minas?"
text2="Mineral"
text3="Conteo"
text4="Fuente: MINEM"

barraNom1= barraNom + labs(title=text1,
                      x =text2, 
                      y = text3,
                      caption = text4) 
barraNom1
```

Podríamos decorar un poco:

```{r}
barraNom1 + theme_classic() + 
            theme(plot.title = element_text(hjust = 0.5,size=15), # centrar y agrandar
                  plot.caption = element_text(hjust = 0), # a la derecha
                  axis.text.x = element_text(angle=45,hjust = 1)) # angulo

```

Para crear el gráfico de Pareto solo necesitamos la biblioteca **ggQC**, la cual llama a la función **stat_pareto()**:

```{r}
library(ggQC)
 
pareto1 = base + stat_pareto(bars.fill = 'gray') 
pareto1
```

El gráfico de Pareto muestra dos medidas, los conteos y los porcentajes acumulados. Por _tradición_ se trata de detectar que valores representan el 80%. En este caso se requieren dos minerales para llegar a ese valor, es decir, el 80% de todos los proyectos explotan 2 minerales:
```{r, message=FALSE}
pareto1 + scale_y_continuous(sec.axis = sec_axis(~./(max(.) * 0.95) * 100, 
                                                 name = "% Acumulado",
                                                 breaks = seq(20,100,20)))
```




_____

### Parte 2. Variables Ordinales


Veamos otros datos:

```{r, eval=TRUE}
link2='https://docs.google.com/spreadsheets/d/e/2PACX-1vSKuD4fkPOCgoRhefu9cDLzKJe-tkZ8V0EDPihgr2B6PZK3j-MGAfcSyNRQ91hzhuEh_iCebo1-8DWu/pub?gid=1869012038&single=true&output=csv'

accidentes=read.csv(link2, stringsAsFactors = F)
```

Las columnas y sus tipos son:

```{r, eval=TRUE}
str(accidentes)
```

La última columna representa tamaño del proyecto, la columna _Tama_:

```{r, eval=TRUE}
table(accidentes$Tama)
```

Este es un claro ejemplo de variable **ordinal**. En este caso, un proyecto podría pasar por alguno de estos niveles. Por defecto, _R_ presenta la tabla en orden alfabético. Aquí sí debemos transformar la variable en el tipo que corresponde, y a la vez indicar el orden correcto:

```{r, eval=TRUE}

accidentes$Tama=factor(accidentes$Tama,
                       levels=c('Pequeña','Mediana','Grande'), # orden correcto
                       ordered = T) # T (TRUE) para ordinal
```

Hagamos la tabla de frecuencias para producir el gráfico:

```{r, eval=TRUE}
OrdDf=freq(accidentes$Tama,cum = T) %>% data.frame()
OrdDf=data.frame(variable=row.names(OrdDf),OrdDf,row.names = NULL)

#resultado
OrdDf

```


La misma tabla la usamos para graficar usando **ggplot2**:

```{r}
base= ggplot(OrdDf, aes(x=variable,y=n)) + 
      scale_x_discrete(limits=OrdDf$variable) # indicando orden
barraOrd= base + geom_bar(stat = 'identity') 

#veamos
barraOrd
```

¿Cómo sería el Pareto?

____

### Parte 3. Variables Numéricas


En la data anterior tuvimos la cantidad de accidentes por año, del 2000 al 2006. Sumemos esos años:

```{r}
# comando "rowSums"
# aplicandolo de la columna 2 hasta la 8 inclusive
accidentes$totalAcci=rowSums(accidentes[,c(2:8)])

#este es el resultado de la columna nueva
accidentes$totalAcci
```

Esa variable nueva, la debemos convertir en intervalos. R cuenta con la función **cut()**, que permite crear intervalos; lo unico que necesita esa función es que se le diga cuanto intervalos se necesitan, para lo cual usariamos la recomendación de Sturgesm usando la función **nclass.Sturges**:
```{r}
intervalos=cut(accidentes$totalAcci, breaks=nclass.Sturges(accidentes$totalAcci),
               ordered_result = T)
intervalos
```

Una simple tabla puede mostrar lo que se tiene:
```{r}
str(intervalos)
```

Y como data frame:

```{r}
NumDf=freq(intervalos,cum = TRUE) %>% data.frame()
NumDf=data.frame(variable=row.names(NumDf),NumDf,row.names = NULL)
#resultado
NumDf



```

De aquí:

```{r}

base=ggplot(NumDf, aes(x=variable,y=n)) + scale_x_discrete(limits=NumDf$variable)
NumBarra= base + geom_bar(stat = 'identity') 

#veamos
NumBarra

```

También funciona para Pareto:
```{r}
base + stat_pareto(bars.fill = 'gray') 
```

El gráfico histograma no necesita que le calculemos intervalos en ggplot, pues éste lo calcula de inmediato para toda vaiable de este tipo:

```{r}

base=ggplot(accidentes,aes(x=totalAcci))
histNum= base + geom_histogram(bins=7) 
histNum 
```

Al histograma le podemos añadir su polígono de frecuencias:

```{r}
histNum1= histNum + geom_freqpoly(bins=7,col='blue')
histNum1
```

Y su ojiva de datos acumulados:

```{r}
histNum1  + stat_bin(aes(y=cumsum(..count..)),geom="line",bins=7,col='red') 
```


Otro gráfico importante es al **diagrama de cajas y bigotes**:

```{r}
base=ggplot(accidentes,aes(y=totalAcci))
base + geom_boxplot() + coord_flip()
```

Por ahora, este gráfico nos permite confirmar que tener más de 40 accidentes es muy atípico. Veremos más detalles de este gráfico luego de las sesiones sobre medidas estadísticas.


**Ejercicio:**

Utilice sus datos y prepare los gráficos que correspondan.

____

[Volver al programa del curso](https://coursesandtutorials.github.io/Estadistica/)

