# CURSO DE ACTUALIZACION EN ESTADISTICA

#### Profesor: Dr. José Manuel MAGALLANES, Ph.D

____

## Sesión 9: 

## **Medidas de Asociación Numérica-Numérica**

____

Traigamos los datos:

```{r}
# link a google:
lk="https://docs.google.com/spreadsheets/d/e/2PACX-1vRPPixYG_1dwhr8nQW-8VHq5Fel6s7ftYpiMYt_ZIcKdU3ZCa-x8D0Nkc9ojTVpmHkGkbclq5sHJLGK/pub?gid=0&single=true&output=csv"

# colectando datos
presupuesto=read.csv(lk,stringsAsFactors = F)
```

Veamos cómo se trajo la data:
```{r}
str(presupuesto)
```

Calculemos la razon girado-recaudado para cada año:

```{r}
# para 2016
presupuesto$girareca2016=presupuesto$girado2016G/presupuesto$Recaudado2016

# para 2018
presupuesto$girareca2018=presupuesto$girado2018G/presupuesto$Recaudado2018
```


Sabiendo lo anterior, nuestra curiosidad aumenta en saber si las tasa obtenidas tienen correlación.


### Correlación

Exploremos el coeficiente de correlación:

```{r}
cor.test(~girareca2016 + girareca2018, data = presupuesto)
```

Esto sugiere que ambas variables se correlacionan positivamente. La intensidad de la correlación es alta. Eso lo vemos aquí:


```{r}
library(ggplot2)
base = ggplot(presupuesto, aes(girareca2016, girareca2018, label = sectorn))
scatterplot1 = base + geom_point()  + 
              xlim(0,1000) + ylim(0,1000) 
scatterplot1
```


La correlación es alta, pero parece que el atípico ha influido en ello. Graficaré aquí la diagonal.

```{r}
scatterplot2 = scatterplot1 + geom_abline(linetype = "dashed")
scatterplot2
```

Veamos cada sector:

```{r}
scatterplot2 + geom_text(size = 3)
```

Mejoremos las etiquetas:

```{r}
library(ggrepel)

scatterplot2 +geom_text_repel(size=3)
                  
```

Recalculemos sin el TC:

```{r}
# eliminando fila:
presupuestoNOtc=presupuesto[presupuesto$sectorn!='TC',]

# recalculando Pearson:
cor.test(~girareca2016 + girareca2018, data = presupuestoNOtc)
```

La correlación baja, pero sigue siendo considerable:

```{r}
baseN = ggplot(presupuestoNOtc, aes(girareca2016, girareca2018, label = sectorn))
scatterplotN1 = baseN + geom_point() + geom_abline(linetype = "dashed")
scatterplotN1 +geom_text_repel(size=3)
```
Hagamos zoom:
```{r}
baseN = ggplot(presupuestoNOtc, aes(girareca2016, girareca2018, label = sectorn))
scatterplotN1 = baseN + geom_point()  + 
              xlim(0,15) + ylim(0,15) + geom_abline(linetype = "dashed")
scatterplotN1 +geom_text_repel(size=3)
```

Este conjunto de sectores tiene un comportamiento tal que eleva para toda la data la correlación.


### Regresión

La regresión es un salto interesante a partir de la correlación, pues esta vez sí podemos saber el efecto de una variable, habiendo 'contenido' o 'controlado' el efecto de las demás presentes en el modelo. Planteamos aqui que el monto recaudado a nivel de gobierno central está influenciado por como se manejo los gastos e ingresos en el 2016:

```{r}
regre=lm(Recaudado2018~pim2016G + devengado2016G + girado2016G + pim2016I + Recaudado2016,
         data = presupuesto)
summary(regre)
```

El resultado confirma lo obtenido en Excel. Hagamoslo ahora sin TC:

```{r}
regre2=lm(Recaudado2018~pim2016G + devengado2016G + girado2016G + pim2016I + Recaudado2016,
         data = presupuestoNOtc)
summary(regre2)

```

Vemos que a nivel de regresión no ha tenido mayor efecto el atípico encontrado.
____

[Volver al programa del curso](https://coursesandtutorials.github.io/Estadistica/)

