# CURSO DE ACTUALIZACION EN ESTADISTICA

#### Profesor: Dr. José Manuel MAGALLANES, Ph.D

____

## Sesión 7: 

## **Medidas de Dispersión para Variables Numéricas**

____

Las medidas de dispersión para variables numéricas también nos informan qué tan concentrados están los valores en relación a las medidas de centralidad.


Veamos nuevamente los datos sobre viaticos:

```{r, eval=TRUE}
link='https://docs.google.com/spreadsheets/d/e/2PACX-1vRKNixPDRx-satxXqLVfuqEq4qBJuhyrVnoh5VJRguwqSgIh5lvJrgUg-khsypWXiUCBXbaFQ_uFEqW/pub?gid=1396607194&single=true&output=csv'

viaticos=read.csv(link, stringsAsFactors = F)
#
str(viaticos)
```

La variable que analizaremos es el monto entregado por viaticos en cada viaje:
```{r}
VarNum=viaticos$DC_VIATICOS_TOTAL_N
```

El histograma:


```{r}
library(ggplot2)
base1=ggplot(viaticos,aes(x=VarNum))  
base1 + geom_histogram(bins = 20)
```

Veamos sus estadigrafos básicos:
```{r}
summary(VarNum)
```


* ¿La variable se distribuye simetricamente?

```{r}
library(DescTools)
Skew(VarNum)
```

Se confirma que la asimetría es alta y positiva. Notese la distancia entre la mediana y la moda.

* ¿La variable tiene moda prominente?

```{r}
Kurt(VarNum)
```
Se confirma que la moda es prominente, la distribución es leptocurtica.

* ¿Habrá valores atípicos?
```{r}
sd(VarNum)
```
La desviación típica confirma una alta dispersion, considerando que es casi tan grande como la media:

```{r}
CoefVar(VarNum)
```

Y dada la cola a la derecha, es lógico suponer que hay atípicos:
```{r}
base2=ggplot(viaticos,aes(y=VarNum))  
base2 + geom_boxplot() + coord_flip()
```

Los atipicos comienzan a partir de:
```{r}
1.5*IQR(VarNum) + as.vector(summary(VarNum)[5])
```
Todo monto que supere ello se considera un valor atípico.
```{r}
length(VarNum[VarNum>1920])
```

De los 1180, se tiene esa cantidad de montos considerados atípicos.


```{r}
Gini(VarNum)
```

```{r}
library(gglorenz) # instalar 

base1 + stat_lorenz(color='red') +
    geom_abline(linetype = "dashed") + coord_fixed() +
    labs(x = "% Acumulado de Empresas",
         y = "% Acumulado de Accidentes",
         title = "Relación empresa / accidente",
         caption = "Fuente: MINEM")
```

**Ejercicio:**

Utilice sus datos y calcule las medidas que correspondan.

____

[Volver al programa del curso](https://coursesandtutorials.github.io/Estadistica/)

